臺灣高雄地方法院刑事判決　　　　　　　　　　　　八十八年度訴緝字第一一三號
　　公　訴　人　臺灣高雄地方法院檢察署檢察官
　　被　　　告　丙○○原名方.
　　選任辯護人　林瑩蓉
右列被告因偽造有價證券等案件，經檢察官提起公訴（七十五年度偵字第一四二三
號），經本院通緝到案後開始審理，本院判決如左：
    主  文
丙○○被訴偽造有價證券部分無罪，被訴詐欺取財部分免訴。
    理  由
一、公訴意旨略以：被告丙○○（原名方蜜）與己○○（業經本院以七十五年度訴字
    第一六八二號刑事判決判處有期徒刑五月，嗣經臺灣高等法院高雄分院以七十六
    年度上訴字第二七二號刑事判決駁回檢察官上訴，緩刑五年確定）係夫妻關係
    ，竟基於意圖為自己不法所有、行使偽造有價證券之概括犯意，於民國七十五年
    一月二十日，推由己○○擔任會首，召集會員十九人參加互助會，期間自七十五
    年一月二十日起至七十六年六月二十日止，每會新台幣（下同）二萬元，採內標
    制，並事先偽刻壬○○、綽號「阿雲」（子○○）之印章，蓋於壬○○、綽號「
    阿雲」（子○○）名義之本票後，嗣於七十五年六月二十日開會時，冒標會款，
    由丙○○向會員曾丁財、卯○○○詐稱該會由壬○○以二千二百元之利息得標，
    卻向壬○○謊稱係「阿雲」得標，並將前述偽造之本票向會員壬○○、卯○○○
    、曾丁財收取會款而行使之，活會會員因此各交付一萬七千八百元作回會款之支
    付，因認被告丙○○共同涉有刑法第二百零一條第一項、第三百三十九條第一項
    之罪嫌。
二、訊據被告丙○○矢口否認有詐欺及行使偽造有價證券之犯行，辯稱：互助會均係
    婆婆李陳時、前夫己○○所召集，偶有幫忙收取會款而已，會單及壬○○名義簽
    發之本票非自己筆跡，且於七十五年六月二日即被趕出家門，不可能在七十五年
    六月二十日主持開標、冒標、偽造本票，又告訴人壬○○對所稱被冒標會員究係
    子○○或乙○○，加入互助會者係自己或母親，取得卯○○○持有壬○○名義之
    本票來源，邀會、收取會款之人，前後陳述矛盾等語。
三、被訴偽造有價證券部分：
  (一)按犯罪事實應依證據認定之，無證據不得推定其犯罪事實；又不能證明被告犯罪
    或其行為不罰者，應諭知無罪之判決；刑事訴訟法第一百五十四條、第三百零一
    條第一項分別定有明文。次按事實之認定，應憑證據，如未能發現相當證據，或
    證據不足以證明，自不能以推測或擬制之方法，以為裁判基礎；又認定不利於被
    告之事實，須依積極證據，苟積極證據不足為不利於被告事實之認定時，即應為
    有利於被告之認定，更不必有何有利之證據；又按告訴人之指訴，原在意圖使被
    告受刑事處分，非有其他旁證，尚難單憑告訴人一面之詞據以論罪；此有最高法
    院民國（下同）四十年台上字第八六號、三十年上字第八一六號、七十年台上字
    第一０一五號判例意旨可資參照。且「罪疑惟輕」、「無罪推定」原本即為刑事
    訴訟法之大原則，尤其晚近刑事訴訟制度與憲法保障人權思想相結合下，該二原
    則益形重要，此由最高法院於九十年九月四日以九十年度第七次刑事庭會議決議
    二十五年上字第三七０六號判例（該判例之要旨為：審理事實之法院，對於被告
    之犯罪證據，應從各方面詳予調查，以期發現真實，苟非調查之途徑已窮，而被
    告之犯罪嫌疑仍屬不能證明，要難遽為無罪之判斷。）不再援用，亦可見其端倪
    。
  (二)本件公訴人認被告丙○○涉有右揭偽造及行使偽造有價證券之犯行係以告訴人壬○○之指訴、同案被告己○○之供述、證人曾丁財及卯○○○之證述、會單、壬○○名義簽發之本票影本二紙為其論據。
  (三)經查：
  1.告訴人壬○○初曾寄發存證信函予同案被告己○○，載明己○○為會首，負責邀
    會、收付會款，於七十五年六月二十日以其名義冒標，偽刻印章並偽造本票等情
    ，有告訴人提出之存證信函一紙在卷可稽（偵卷第五、第十一頁至第十三頁，本
    院七十五年度訴字第一六八二號卷《下稱本院卷》第十一、十二頁），嗣稱：會
    是丙○○出面召集，丙○○冒我名義以標取，告訴我係子○○標得，僅該次會款
    因丙○○不在由己○○收下，陳雲本票被其他會員換走等語（本院卷第四四、四
    五、七二、七三頁），又稱：（問：被告告訴你會子○○標的？）答：我不清楚
    ，我家有跟三會，會都是我媽在處理等語（高分院卷第十九、二十頁），改稱：
    我的會款都是被告收取‧‧‧，被告弟弟乙○○得標（本院八十八年七月十二日
    、八月六日及九十年十月三日審理筆錄），其告訴內容前後齟齬，反覆不一，是
    其陳稱加入由被告負責會務之互助會，嗣被告冒標偽造其本票之事實，是否屬實
    ，已有可疑。參以倘被告擅自簽發系爭本票，其在刑事上不僅須負偽造有價證券
    罪責，在民事上更須負票據責任，告訴人即免負票據責任，是告訴人之立場與被
    告是相對立的，是故，尚不得執告訴人上開有瑕疵之指訴遽為不利於被告之認定
    。
  2.而被告於七十五年六月二十日即止會前最後一次開標，已離家不在，由己○○召
    開最後一會等情，復經證人卯○○○（丁○○○○）到庭結證明確（本院卷第五
    四頁），且被告自七十五年六月二日起即離家等情，業據同案被告己○○、證人
    吳顏柄及吳廣於本院七十七年度婚字第二一三號履行同居案件、七十七年度婚字
    第五一號案件陳證屬實，有離婚登記申請書、本院七十七年度婚字第五一號
    民事判決、確定證明書各一紙附卷足憑，復經本院調閱前述卷宗核閱屬實，另經
    證人即被告之子辛○○證述及其提出之信函一紙陳述綦詳（本院八十八年十二月
    十三日、九十一年四月八日審理筆錄），則以此觀之，被告是否可能於上開互助
    會開標後，偽刻壬○○印章、偽造本票，亦有疑義。
  3.關於系爭本票之字體係何人書寫，雖與之以前案審理法官命同案被告己○○書寫
    卷附之「貳萬元、武慶三路三三巷十號」等字體（本院卷第七四頁）、告訴人所
    提己○○支票十紙相比對，無法遽以認定即係同案被告己○○所為，惟該本票上
    字體（含背書之己○○字樣），經本院命被告丙○○書寫類似字體，並當庭命其
    提出隨身攜帶電話聯絡簿一本，與被告丙○○於訊問時當庭之簽名，前後分別送
    請法務部調查局、內政部警政署刑事警察局進行筆跡鑑定，均因鑑定樣本不足、
    做作而未獲致結果，此有法務部調查局八十八年十一月三日陸第八八八一九
    二九號函、內政部警政署刑事警察局九十一年一月十八日（九一）刑鑑字第八一
    四三號函各一紙在卷可佐，亦難認系爭本票係被告丙○○所偽造。
  4.再者，本件到場之其餘會員均表示未收到壬○○或子○○之本票，不知是活會或
    死會，亦不知卷附本票係何人筆跡等情，業據證人即己○○弟媳吳謝貴卿（本院
    卷第六七、六八頁）、告訴人壬○○胞妹癸○○（本院八十九年十一月二十三日
    審理筆錄）、丑○（本院八十九年十一月二十三日審理筆錄）、己○○大嫂甲○○（本院八十九年十一月二十三日審理筆錄）、己○○胞妹庚○○（本院八十九
    年十一月二十三日審理筆錄）、己○○胞兄戊○○（本院八十九年十一月二十三
    日審理筆錄）、被告胞弟乙○○（本院九十年十月三日審理筆錄）、子○○（本
    院九十一年五月十三日審理筆錄）、寅○○及孫鄭明珠（本院九十一年五月十三
    日審理筆錄）到庭結證明確，倘被告果係冒標，嗣以壬○○或子○○之本票向活
    會會員收取會款，何以別無其他活會會員知悉該二人得標或取得本票？是並無確
    切證據證明被告確有偽造系爭本票之行為，已如前述，自難因無法找出發票人，
    及被告於止會後逃匿，遽認系爭本票系被告所偽造。此外，本院復查無其他確切
    之證據足以證明被告丙○○有偽造有價證券之犯行，不能證明其犯罪，自應為無
    罪之諭知。
四、被訴詐欺取財部分：
  (一)按時效已完成者，應諭知免訴之判決，刑事訴訟法第三百零二條第二款定有明文
    。又牽連犯追訴時效，在各個犯罪間各自獨立，不相干連，應分別計算，此有最
    高法院六十九年台上字第四九一七號刑事判例可資參照。
  (二)本件公訴人認被告另涉有刑法詐欺罪嫌部分，經查該罪最高法定本刑為五年，依
    刑法第八十條第二款之規定，其追訴權時效為十年，被告經本院通緝，致審判不
    能進行，應一併計算追訴期間四分之一，合計為十二年六月，及自開始實施起訴
    日（即七十五年十一月二十九日）起，至本院通緝發布日（即七十六年三月十九
    日）止之三月又十八日，合計為十三年九月又十八日，而依右揭公訴意旨所載，
    被告最後詐騙期間為七十五年六月二十日迄今，已逾十五年十一月，顯已逾追訴
    期間，其追訴權時效已完成，而與之相牽連之右揭偽造有價證券部分，又應諭知
    無罪之判決，則與被訴詐欺取財罪嫌部分，已不生裁判上一罪關係，揆諸前揭說
    明，自應就被訴詐欺部分另為免訴之判決，爰判決如主文後段所示。
據上論斷，應依刑事訴訟法第三百零一條第一項、第三百零二條第二款，判決如主文
。
中      華      民      國      九十一      年      六    月    十七    日
                                  臺灣高雄地方法院刑事第一庭
                                      法  官    郭貞秀
右正本證明與原本無異。
如不服本判決，應於判決送達後十日內，向本院提出上訴狀。
                                      書記官    黃意雯
中    華    民    國      九十一      年      六      月      十九      日
